【裁判字號】    95,國,16
【裁判日期】    970625
【裁判案由】    國家賠償
【裁判全文】
臺灣高雄地方法院民事判決                95年度國字第16號
原      告  高雄縣政府
法定代理人  乙○○
訴訟代理人  曾劍虹律師
被      告  高雄縣大寮鄉公所
法定代理人  甲○○
訴訟代理人  林石猛律師
            李佳冠律師
上列當事人間國家賠償事件，本院於民國97年6 月11日言詞辯論
終結，判決如下：
    主  文
原告之訴及其假執行之聲請均駁回。
訴訟費用由原告負擔。
    事實及理由
一、原告主張：緣訴外人林禾於民國88年8 月10日19時10分許，
    騎乘車號WPV －665 號機車，行經高雄縣大寮鄉○○村○○
    路提防高分50電桿前道路時（下稱系爭肇事路段），因道路
    中有一深陷大坑洞，林禾因而駛入該坑洞而受傷。嗣林禾分
    別向兩造請求國家賠償，惟兩造均以非賠償義務機關為由拒
    絕賠償，林禾乃向行政院聲請確定賠償義務機關，經行政院
    交由台灣省政府辦理，台灣省政府於89年12月8 日以89府法
    一字第129821號函文指定原告為賠償義務機關，林禾遂對原
    告提起國家賠償之民事訴訟，經本院以90年度重國字第6號
    判決、臺灣高等法院高雄分院92年度重上國字第1 號判決、
    最高法院94年度台上字第216 號裁定上訴駁回而確定，原告
    合計應賠償林禾新臺幣（下同）8,902,198 元（下稱系爭賠
    償金額），原告並已於94年3 月31日給付系爭賠償金額予林
    禾收受。而系爭肇事路段原告已委由被告負責管理、維護，
    且被告實際上亦為負責系爭肇事路段管理、維護之機關，詎
    被告竟疏於管理、維護，致林禾騎乘上揭機車經過系爭肇事
    路段而受傷，原告自得依國家賠償法第3 條第2 項：「前項
    情形，就損害原因有應負責任之人時，賠償義務機關對之有
    求償權。」之規定，就系爭賠償金額向被告求償。聲明：(1)
    被告應給付原告8,902,198 元，及自起訴狀繕本送達被告翌
    日起至清償日止，按年息5 ％計算之利息。(2)願供擔保請准
    宣告假執行。
二、被告則以：系爭肇事路段係屬鄉道○○○○路法第3 條、第
    6 條第2 項及公路修建養護管理規則第6 條第1 項等規定，
    鄉道之法定管理機關為縣政府，是原告係系爭肇事路段之法
    定管理機關，屬國家賠償法第9 條第2 項所定之賠償義務機
    關，原告自應負國家賠償責任。且被告並未受原告委託負責
    系爭肇事路段之管理、維護，亦未實際負責系爭肇事路段之
    管理維護工作，是原告之請求並無理由等語置辯。聲明：(1)
    原告之訴駁回。(2)如受不利判決，願供擔保請准宣告免為假
    執行。
三、兩造對下列事項不予爭執，並有高雄縣政府國家賠償金額領
    款收據1 份附卷可憑（本院卷一第31頁），且經本院調閱本
    院90年度重國字第6 號、臺灣高等法院高雄分院92年度重上
    國字第1 號、最高法院94年度台上字第216 號等卷宗核閱屬
    實，堪認為真實：
  (1)林禾於88年8 月10日19時10分許，騎乘車號WPV －665 號機
    車，行經系爭肇事路段時，因道路中有一深陷大坑洞，林禾
    因而駛入該坑洞而受傷。嗣林禾分別向兩造請求國家賠償，
    惟兩造均以非賠償義務機關為由拒絕賠償，林禾乃向行政院
    聲請確定賠償義務機關，經行政院交由台灣省政府辦理，台
    灣省政府於89年12月8 日以89府法一字第129821號函文指定
    原告為賠償義務機關，林禾遂對原告提起國家賠償之民事訴
    訟（下稱另案），經本院以90年度重國字第6 號判決、臺灣
    高等法院高雄分院92年度重上國字第1 號判決、最高法院94
    年度台上字第216 號裁定上訴駁回而確定，原告合計應賠償
    林禾8,902,198 元即系爭賠償金額。原告已於94年3 月31日
    給付系爭賠償金額予林禾收受。
  (2)系爭肇事路段之道路性質為鄉道，原告為系爭肇事路段之法
    定管理機關。
四、本件爭點為：原告依據國家賠償法第3 條第2 項規定，請求
    被告給付系爭賠償金額，有無理由？
  (一)按公有公共設施因設置或管理有欠缺，致人民生命、身體或
    財產受損害者，國家應負損害賠償責任。依第3 條第1 項請
    求損害賠償者，以該公共設施之設置或管理機關為賠償義務
    機關，國家賠償法第3 條第1 項、第9 條第2 項分別定有明
    文。本件系爭肇事路段係屬「鄉道」，為兩造所不爭，而本
    件案發時間係88年8 月10日，依91年2 月6 日修正前之公路
    法第3 條規定：「公路主管機關：在中央為交通部；在省（
    市）為主管聽、處、局；在縣（市）為縣（市）政府。」；
    第6 條第3 項規定：「縣、鄉道○縣○路主管機關管理。」
    ，及88年6 月29日修正後之公路修建養護管理規則第6 條第
    1 項規定：「公路規劃、修建及養護，國道、省道由交通部
    辦理，縣、鄉道由縣市政府辦理，縣道並得由中央公路主管
    機關代為辦理。」，是依上揭公路法第3 條、第6 條第3 項
    及公路修建養護管理規則第6 條第1 項等規定，足認本件案
    發當時，「鄉道」之主管機關應係縣政府，且應係由縣政府
    負責辦理「鄉道」之規劃、修建及養護等工作，應可認定。
    而本件系爭肇事路段既屬「鄉道」，則依上揭法條規定，系
    爭肇事路段之主管機關，自為原告即高雄縣政府，且應由原
    告負責系爭肇事路段之管理、維護工作，應無疑義。又另案
    被害人林禾前分別向兩造請求國家賠償時，兩造均以非賠償
    義務機關為由拒絕賠償，經行政院交辦臺灣省政府確定賠償
    義務機關，台灣省政府依據公路法第3 條及第6 條第3 項等
    規定，認定原告為法定賠償義務機關，此有臺灣省政府89年
    12 月8日89府法一字第129821號函文1 份在卷可參（本院卷
    第一8 、9 頁），且另案本院90年度重國字第6 號判決及臺
    灣高等法院高雄分院92年度重上國字第1 號判決，亦均依據
    上揭臺灣省政府函文，認原告業經臺灣省政府確定為另案之
    法定賠償義務機關，有上揭民事判決各1 份附卷可參（本院
    卷一第10至28頁）。綜上，系爭肇事路段係屬「鄉道」，於
    案發當時之主管機關應係原告，且應係由原告負責辦理系爭
    肇事路段之管理、維護工作，則依國家賠償法第9 條第2 項
    之規定，原告自為另案之法定賠償義務機關，原告因而給付
    系爭賠償金額予林禾，於法並無不合。
  (二)次按國家賠償法第3 條第2 項規定：「前項情形，就損害原
    因有應負責任之人時，賠償義務機關對之有求償權。」，而
    所謂「有應負責任之人」者，應解為依法令、協定，或直接
    、間接對於損害原因有應負責者，賠償義務機關對之均有求
    償權，舉凡公共設施設計人、施工承攬人、驗收人、管理人
    或其他使用人俱應包括在內（最高法院93年度台上字第2246
    號判決參照）。本件原告另主張系爭肇事路段原告已委由被
    告負責管理、維護，且被告實際上亦為負責系爭肇事路段管
    理、維護之機關，而被告竟疏於管理、維護，原告自得依國
    家賠償法第3 條第2 項規定，就系爭賠償金額向被告求償等
    語，惟為被告否認，辯稱：被告並未受原告委託負責系爭肇
    事路段之管理、維護，亦未實際負責系爭肇事路段之管理維
    護工作等語，則原告自應依民事訴訟法第277 條前段規定，
    ，就其有委託被告負責系爭肇事路段之管理、維護工作，及
    被告實際上為系爭肇事路段之管理、維護機關之事實，負舉
    證之責，經查：
  (1)就原告主張有委託被告負責系爭肇事路段之管理、維護工作
    部分：
    原告已於本院自承：此部分委託並沒有行政契約，且沒有會
    議紀錄等語（本院卷一第171 頁），原告亦無法提出其他證
    據證明其有委託被告負責系爭肇事路段之管理、維護工作，
    則原告主張其有委託被告負責系爭肇事路段之管理、維護工
    作云云，自屬無據，不足採信。至於市區道路條例第5 條固
    規定：「市區道路之修築、改善及養護，其在縣轄區內者，
    得由各有關鄉 (鎮、市)公 所辦理之。」，其僅係規定「得
    由」鄉 (鎮、市)公 所辦理，自不能據此規定即認原告有委
    託被告負責系爭肇事路段管理、維護工作之事實，一併敘明
    。
  (2)就原告主張被告實際上係負責系爭肇事路段之管理、維護機
    關部分：
  原告固提出中華電信股份有限公司臺灣南區電信分公司鳳山
    營運處95年3 月24日鳳一客字第95D9100047號函文1 份暨所
    附87至89年間該營運處在被告轄區申請管線挖掘許可公文等
    資料（本院卷一第32至40頁、第209 至213 頁），主張被告
    係實際負責系爭肇事路段之管理、維護工作等語，惟依上揭
    資料所載，並無系爭肇事路段之部分，況上揭資料均僅係為
    維護地下管線而申請挖掘許可之相關資料，與被告是否實際
    負責系爭肇事路段路面之管理、維護工作，並無直接關聯，
    是原告所提此部分證據，不足採信。
  原告固又提出臺灣電力股份有限公司高屏供電區營運處96年
    6 月29日D 屏供字第09606001881 號函文（內容係該營運處
    並無在系爭肇事路段之區域施工，故無法提供相關資料等語
    ，本院卷一第157 頁）、臺灣省政府住宅及都市○○○道路
    工程南區測量規劃設計隊88年3 月2 日88都南道字第159 號
    書函（內容係有關88年度省預算補助辦理大寮鄉○○路道路
    整修工程之相關發包事宜，本院卷一第176 頁）、臺灣電力
    股份有限公司鳳山區營業處95年3 月28日D 鳳山字第9503-0
    400 號函文（內容係該營業處向被告申請之管線挖掘同意核
    發許可證公文，均逾公文保存期限並已銷毀等語，本院卷一
    第177 頁）、臺灣省自來水股份有限公司第七區管理處鳳山
    服務所95年3 月22日台水七鳳工字第09500008620 號書函（
    內容係該服務所辦理之挖掘道路許可證公文已逾保存期限3
    年，礙難提供等語，本院卷一第178 頁）、臺灣電力股份有
    限公司高屏供電區營運處96年10月31日D 屏供字第09610003
    211 號函文（內容係該營運處於89年前，在高雄縣大寮鄉道
    並無為供電配置電纜而申請挖掘道路等語，本院卷一第194
    頁）、臺灣省自來水股份有限公司第七區管理處拷潭給水廠
    96 年10 月24日台水七拷字第09600033250 號書函暨所附「
    MPPA NEL拷潭16號深井」之水權狀及土地提供使用契約書、
    及上揭拷潭給水廠97年1 月29日台水七拷字第09700003390
    號書函（內容係「MP PANEL拷潭16號深井」之申請設置文件
    ，因年代久遠已無從查考等語，本院卷一第232 頁）各1 份
    為證，惟依上揭函文及所附資料之記載，其內容或係非系爭
    肇事路段，或係表示無法提供資料，或與原告所主張待證事
    實無關，是原告所提此部分證據，亦不足以證明被告有實際
    負責系爭肇事路段路面之管理、維護工作之事實。
  原告復提出內政部89年3 月7 日台89內營字第8903116 號函
    文暨所附高雄縣大寮鄉88下半年及89年度市區道路養護整修
    工程實施計畫各1 份（本院卷一第67至70頁），主張依上揭
    養護整修工程實施計畫中編號C2及C14 工程，可證明系爭肇
    事路段係由被告負責管理、維護等語。經查，本院依原告所
    提上揭內政部函文，函請高雄縣大寮鄉公所將上揭編號C2及
    C1 4工程之招標、發包及工程驗收等相關資料函覆本院，大
    寮鄉公所於97年5 月13日以大鄉行政字第0970007407號函覆
    本院並檢附編號C2及C14 工程之招標、發包及工程驗收等相
    關資料（本院卷二第264 至488 頁），經本院審閱上揭資料
    內容，其中編號C2工程部分，工程名稱係大寮鄉○○村道路
    改善工程（見工程合約，本院卷二第382 頁），是其施工地
    點係大寮鄉○○村○道路，並非本件系爭肇事路段，自難認
    與本件系爭肇事路段有何關聯。另編號C14 工程部分，其工
    程名稱為大寮鄉○○村路面改善工程，而依該工程之驗收紀
    錄所載（本院卷二第267 頁），其開工及完工期間係89年7
    月5 日至同年月25日，距本件案發時間即88年8 月10日，已
    將近1 年，且依其抽驗內容，係大排水溝加蓋工程，是該工
    程施工內容應非針對路面本身保養、維護之工作，是自無從
    僅以被告於案發1 年後，有在大寮鄉潮寮村進行大排水溝加
    蓋工程，即認系爭肇事路段於案發當時，係由被告負責管理
    維護之工作。綜上，原告所舉此部分證據，亦不足採。
  至於原告另主張依被告所提大寮鄉公所88及89年度歲出歲入
    總預算書之部分內容（詳見本院卷一第207 頁、第101 至13
    3 頁）及85至89年度總預算書之科目編列，有多項係道路工
    程之補助收入及維修工程（本院卷一第248 頁），因認鄉道
    係由被告負責管理維護云云，惟依原告針對總預算書所主張
    上揭內容，均僅係高雄縣大寮鄉就85至89年度，每年總預算
    所編列之各項預算科目及其預算金額等相關資料，並無法直
    接證明系爭肇事路段於案發當時，係由被告負責管理維護工
    作之事實。
五、綜上所述，原告係系爭肇事路段之法定管理機關，且依法原
    告應負責辦理系爭肇事路段之管理、維護工作，是原告自屬
    另案之法定賠償義務機關，且被告無法舉證證明其有委託或
    被告係實際負責系爭肇事路段管理、維護工作之事實。從而
    ，原告依據國家賠償法第3 條第2 項規定，請求被告給付系
    爭賠償金額，及自起訴狀繕本送達被告翌日起至清償日止，
    按年息5 ％計算之利息，為無理由，應予駁回。
六、原告之訴既經駁回，則其假執行之聲請已失所依附，應一併
    駁回之。
七、據上論結，本件原告之訴為無理由，依民事訴訟法第78條，
    判決如主文。
中    華    民    國     97    年    6    月    25    日
                     民事鳳山分庭審判長法  官  楊富強
                                       法  官  林意芳
                                       法  官  呂憲雄
正本證明係照原本作成。
如不服判決，應於送達後二十日內，向本院提出上訴狀並表明上
訴理由，如於判決送達前提起上訴者，應於判決送達後十日內補
提上訴理由書（須附繕本）。
中    華    民    國     97    年    6    月    25    日
                                       書記官  李文廣


司法院資訊處製作；財團法人民間司法改革基金會備份。
